【裁判字號】    97,上訴,5606
【裁判日期】    980319
【裁判案由】    強盜
【裁判全文】
臺灣高等法院刑事判決                97年度上訴字第5606號
上  訴  人  臺灣臺北地方法院檢察署檢察官
被      告  甲○○
指定辯護人  本院公設辯護人王永炫
上列上訴人因被告強盜案件，不服臺灣臺北地方法院97年度訴緝
字第62號，中華民國97年10月31日第一審判決（起訴案號：臺灣
臺北地方法院檢察署96年度偵字第4192號），提起上訴，本院判
決如下：
    主  文
上訴駁回。
    犯罪事實
一、甲○○前因妨害自由案件，經本院於民國（下同）89年10月
    31日，以89年上更(二)字第353號判決判處有期徒刑1年2月，
    再經最高法院於90年5月24日，以90年度台上字第3085號判
    決上訴駁回確定；而於91年8月23日縮短刑期假釋出監，於
    91年9月14日假釋期滿假釋未經撤銷而視為執行完畢。
二、甲○○與沈治（綽號小四）係朋友關係，劉振中（綽號大頭
    ）與乙○○則係眷村舊識，沈治、劉振中並曾先後在乙○○
    之下分別從事外務，開車及送文件等事，因而知悉乙○○頗
    具資力。於95年5月間，沈治自劉振中處得知乙○○協助他
    人處理糾紛受有報酬，但僅分予劉振中新臺幣（下同）100
    萬元，致劉振中心有不滿，二人乃商議聯繫沈治之友人甲○
    ○另找二名友人；甲○○遂覓得其國中同學廖健登（綽號黑
    仔，現由檢察官另案偵查中）及另名真實姓名年籍均不詳之
    賴姓成年男子，至臺北市青年公園附近南機場夜市某處與沈
    治、劉振中碰面；渠等明知乙○○並未積欠「小邱」債款，
    竟共同基於意圖為自己不法之所有及剝奪他人行動自由之犯
    意聯絡，謀議以乙○○積欠債款為由，向乙○○索取金錢。
    謀議完畢，即先由沈治帶同甲○○、廖健登及賴姓男子前往
    乙○○位於臺北市○○區○○街244號1樓之辦公處所勘查，
    並向田國純、廖健登等敘述乙○○長相、所駕駛車輛車牌號
    碼後；隨後廖健登及賴姓男子計畫於95年6月6日晚上某時前
    往乙○○辦公室外對面公園處埋伏，並將此事告知甲○○，
    惟因甲○○當晚有事，而推由廖健登、賴姓男子一同前往。
    於當晚埋伏至11時50分許，見乙○○打開辦公室鐵捲門欲開
    車返家之際，廖健登及另名男子即低身進入乙○○辦公室內
    ，由賴姓男子持不明硬物抵住乙○○腹部，廖健登則取走乙
    ○○所交出之鐵捲門遙控器，將鐵捲門拉下後，要求乙○○
    拿出汽車鑰匙等，以此非法之方法，使乙○○無法離去該處
    所而私行拘禁；旋以追討乙○○在10餘年前積欠綽號「小邱
    」之人辦理貸款事件所受損失為由，要求乙○○與渠等討論
    債務事宜，乙○○遂與廖健登、賴姓男子於辦公室內進行討
    論，於討論過程中賴姓男子並恫稱：「我們跟你很久了，你
    有沒有錢我們都知道... 不要裝傻，忍耐是有限度的」等加
    害生命、身體之事恐嚇乙○○，使乙○○因心生畏懼，而自
    行至辦公室後方，將內裝有120萬元之紙袋交付廖健登與賴
    姓男子；惟廖健登及賴姓男子表示金額尚不足夠，乙○○則
    表示其能力有限，於討價還價後，經乙○○簽下本票4張（
    分別為面額100萬元2張、80萬元1張、50萬元1張），並約定
    於95年6月15日及23日提示本票而交付現金，始行離去；而
    共同以上述私行拘禁之非法方法剝奪乙○○之行動自由達2
    個多小時，及恐嚇取得財物。廖健登及賴姓男子並隨即於翌
    （7）日，與甲○○、沈治等人相約於臺北縣中和市○○路
    之泡沫紅茶店見面，由甲○○、廖健登分得現金6萬元，沈
    治則取得32萬元；然廖健登、賴姓男子再於95年6月15日欲
    依約取款時，因乙○○報警至現場埋伏，為渠等發現有異，
    故未依約取得票載所示金額。其後，廖健登、甲○○及賴姓
    男子復接續上開恐嚇取財犯意，於95年11月16日下午15時許
    ，由甲○○、廖健登與賴姓男子以092***98（詳卷）電話撥
    打予乙○○後，並分別以「你聽我講完，你聽不懂啊，16號
    今天，20號你把錢給我準備好」、「跩什麼啊把他埋掉，我
    操他媽B啊」、「把他埋掉」、「... 你不要說我不給你時
    間，我隨時可以直接找得到你，... 我看到你人的時候就是
    要錢了，那很簡單啊，你找誰都沒用啦」、「把他埋掉、把
    他埋掉，我操他媽的」、「操他媽的，把他埋掉就對了」等
    加害乙○○生命、身體之事恐嚇乙○○，恫嚇乙○○交付財
    物；乙○○雖一度要求在辦公室付款，然為甲○○、廖健登
    所拒，而未果。嗣沈治於96年1月13日上午9時39分許，以劉
    振中持用之092***01（詳卷）號行動電話，撥打電話與乙○
    ○聯絡，探詢乙○○關於甲○○、廖健登及賴姓男子實際處
    理整件本票金額交付事之始末，並要求乙○○交付財物未果
    後，確認甲○○、廖健登及賴姓男子未據實交付上開向乙○
    ○所取得現金120萬及本票4張，遂決定與劉振中另行向乙○
    ○追討財物，而要求甲○○、廖健登、賴姓男子將渠等所取
    得本票交付；隨後與甲○○、廖健登、賴姓男子，於96年1
    月23日下午，相約在臺北縣永和市○○路與永利路口碰面，
    由甲○○將面額100萬元及80萬元本票各1紙，交予劉振中、
    沈治，而未再參與接續之催討行為。
三、沈治取回上開本票後，另於96年2月3日晚上11時6分許（此
    部分甲○○均未參與相關犯行，亦無犯意聯絡），持用行動
    電話門號傳簡訊予乙○○，乙○○未予理會，沈治遂於96年
    2月13日凌晨1時36分許，又傳簡訊予乙○○；乙○○因不堪
    其擾，報警處理，並經警方指示以交付款項為由，誘使沈治
    、劉振中出面交付所持票據，乙○○遂於96年2月15日下午
    13時13分許，撥打沈治持用之行動電話門號，與沈治聯絡約
    定交付票據款項事宜，劉振中並於96年2月15日下午13時45
    分許，撥打電話要求廖健登提出面額100萬元及50萬元本票
    各1紙，又於當日下午16時許，與沈治一同前往上址乙○○
    辦公處所附近，劉振中待在附近公園等候，由沈治1人走進
    乙○○辦公室，將放有本票2張（面額分別為100萬元、80萬
    元）之封面書寫「許老大：新年好、一切如意，小邱」紅包
    袋交予乙○○，乙○○則將預先提領之現金180萬元交予沈
    治時，在現場埋伏之臺北市政府警察局大安分局員警立即上
    前逮捕劉振中，並在沈治導引下前往附近公園逮捕劉振中，
    因而查獲上情（沈治、劉振中所犯恐嚇取財罪經本院判決後
    ，現上訴最高法院中，尚未確定）。
四、案經乙○○訴由臺北市政府警察局大安分局報告臺灣臺北地
    方法院檢察署檢察官偵查起訴。
    理  由
一、證據能力部分：
  (一)證人乙○○於偵查中向檢察官所為之陳述，查無顯有不可信
    之情況，依刑事訴訟法第159條之1之規定，得為證據。
  (二)次按被告以外之人（包括證人、鑑定人、告訴人、被害人及
    共同被告等）於審判外之陳述雖不符刑事訴訟法第159條之1
    至之4等四條之規定，而經當事人於審判程序同意作為證據
    ，法院審酌該言詞陳述或書面陳述作成時之情況，認為適當
    者，亦得為證據；當事人、代理人或辯護人於法院調查證據
    時，知有刑事訴訟法第159條第1項不得為證據之情形，而未
    於言詞辯論終結前聲明異議者，視為有前項之同意，同法第
    159條之5定有明文。查，證人乙○○警詢中之供證，雖屬被
    告以外之人於審判外之言詞陳述，卷附乙○○提出之通話光
    碟及錄音譯文、臺北市政府警察局大安分局搜索扣押筆錄、
    扣押物品目錄表、扣押物品收據、紅包袋1個、本票2紙、贓
    物認領保管單，雖屬被告以外之人於審判外之書面陳述，且
    無符合同法第159條之1至之4等前4條之情形，但證人乙○○
    所為之上開警詢筆錄內容，及卷附上揭文書，經本院當庭提
    示，檢察官、被告及辯護人均表示「沒意見」，而不爭執其
    證據能力，且未經當事人於言詞辯論終結前聲明異議；本院
    審酌上開證據均非公務員違法取得之證據，復經於審判期日
    就上開證據進行調查、辯論，是該等證物，依刑事訴訟法第
    159條之5第2項規定，亦得作為證據。
二、訊據被告甲○○就95年11月16日以電話告以加害乙○○生命
    、身體之事，恐嚇乙○○，並要求乙○○交付金錢換取本票
    等情供承不諱，然否認有其餘部分犯行，在原審辯稱：本件
    係因沈治提及十幾年前，沈治的學長「小邱」跟乙○○有債
    務關係，叫伊介紹二個人去處理債務的事情，伊就介紹黑仔
    及白肉去找乙○○要十幾年前的債，並且拿「小邱」的委託
    書，6月6日當天晚上發生的事情伊真的不知道，伊只是介紹
    沈治、劉振中跟黑仔他們認識而已云云。在本院辯稱：我沒
    有與他們去恐嚇，只有打電話其他都沒有參加；是沈治叫我
    介紹二個人給他，他要追討一筆多年的債務而已；（7日）
    那天就是沈治叫我去竹林路那邊，就拿給我六萬元，我有拿
    ；我只有打電話而已，但是把他埋掉這些話不是我說的；是
    賴先生說的等語。經查：
  (一)上揭被告甲○○就其曾於95年11月16日以電話告以加害乙○
    ○生命、身體之事，恐嚇乙○○，並要求乙○○交付金錢換
    取本票等情，業據被告坦承在卷（見原審卷第101頁）；核
    與證人乙○○、廖健登證述情節相符（見96年度偵字第4192
    號卷第85頁，下稱偵查卷，原審卷第175頁）；並有乙○○
    提出之通話光碟及錄音譯文在卷可稽（見偵查卷第127、128
    頁）；復經原審於97年8月22日當庭播放核對錄音光碟內容
    屬實，是該等補強證據已足資擔保被告所為關於95年11月16
    日犯行部分任意性自白之真實性，此部分事實應可認定。
  (二)次查，證人即告訴人乙○○於95年6月6日晚上11時50分許，
    打開辦公室鐵捲門欲開車返家之際，廖健登及另名男子即低
    身進入乙○○辦公室內，由廖健登及賴姓男子持不明硬物抵
    住乙○○腹部，賴姓男子則持不明硬物抵住乙○○腹部，廖
    健登並取走乙○○所交出之鐵捲門遙控器，將鐵捲門拉下後
    ，要求乙○○拿出汽車鑰匙而使乙○○無法離去該處所而私
    行拘禁後，以追討乙○○在10餘年前積欠綽號「小邱」之人
    辦理貸款事件所受損失為由，要求乙○○提出解決方案，乙
    ○○並與廖健登、賴姓男子於辦公室內進行討論，於討論過
    程中賴姓男子並恫稱「我們跟你很久了，你有沒有錢我們都
    知道... 不要裝傻，忍耐是有限度的」等加害生命、身體之
    事恐嚇乙○○，使乙○○因心生畏懼，遂自行至辦公室後方
    將內裝有120萬元之紙袋交由廖健登與賴姓男子，後因廖健
    登及賴姓男子表示金額不足，乙○○遂表示其能力有限，於
    討價還價後簽下本票4張，而乙○○透過沈治介紹認識「小
    邱」，不認識「小高」，亦無介紹辦理貸款事宜等情，亦據
    告訴人即證人乙○○證述明確（見偵查卷第22至24頁、第84
    至86頁，96年度上訴字第3489號卷第13至16頁）；並有臺北
    市政府警察局大安分局搜索扣押筆錄、扣押物品目錄表、扣
    押物品收據、本票2紙、贓物認領保管單在卷可稽（見偵查
    卷第29頁至第36頁）；則證人乙○○確因心生畏懼，而自行
    交付現金120萬元、簽立本票4張，應可認定。
  (三)證人乙○○在檢察官偵查中雖曾指陳：係遭槍枝抵住腹部，
    而遭強押填載本票云云。惟按告訴人之告訴，乃係以使被告
    受刑事訴追為目的，故其陳述是否與真實相符，仍應調查其
    他證據以資審認，最高法院52年台上字第1300號著有判例；
    是此部分自難僅以告訴人之供述執為唯一之認定依據，而應
    斟酌全卷證據綜合判斷。查，據共同正犯即證人廖健登證稱
    ：伊的綽號叫「黑仔」，是小四（即沈治）要求被告與伊及
    賴姓男子處理債務，小四於6月6日前某日曾帶同被告、伊及
    賴姓男子前往乙○○辦公室所在處所，由沈治告訴伊乙○○
    相貌、姓名，伊與賴姓男子在6月6日晚上有前往上開處所附
    近公園等待乙○○，並於乙○○辦公室鐵捲門打開約100公
    分時，低身鑽進辦公室後，將乙○○之遙控器取走，鐵捲門
    拉下，並向乙○○表示追討債務事宜，賴姓男子有帶一個小
    包包，那時候就是雙方在談，乙○○並提及幫助宋楚瑜處理
    電腦事情，期間都有聊天，乙○○曾表示要打電話處理，現
    金120萬元係由乙○○自行走到後方辦公室拿出來，本票金
    額是經雙方討論過後決定，期間待了約2小時等語（見原審
    卷第163至170頁）。參諸證人乙○○於偵查中亦供稱：有到
    南機場眷村幫宋楚瑜主席借活動場地等語（見偵查卷第84頁
    ）；則以廖健登與乙○○素未謀面，復因到案後經本院傳喚
    始到庭證述，若非證人乙○○確曾與證人廖健登等人提及宋
    楚瑜之相關事情，證人廖健登尚無可能得知乙○○確與宋楚
    瑜間有部分協助關係。又，告訴人乙○○雖稱係某男子持槍
    抵住其腹部；惟該疑似槍枝物品並未扣案，尚無積極事證足
    認係槍砲彈藥刀械管制條例列管之槍枝。本院審酌：(1)乙○
    ○於警詢時係陳述：「歹徒以類似槍管之物」云云（見偵查
    卷第23頁），亦無法確認究為何種物品；(2)於乙○○上開遭
    受私行拘禁期間，雖未能離開辦公處所，然於該段期間仍可
    於辦公室內自由走動，並與廖健登與賴姓男子討論聊天，其
    後並約定於6月15日、23日交付款項事宜等情以觀，若證人
    乙○○已受強暴脅迫而達不能抗拒之程度，則其因受強押所
    簽立本票金額，又豈能僅止於330萬元而已；是證人乙○○
    雖因心生畏懼而交付現金、簽立本票，然其尚未達不能抗拒
    之程度，應堪認定。
  (四)又查，被告係因沈治、劉振中告知始知悉乙○○身分，乙○
    ○與沈治、劉振中前為舊識，上開實行恐嚇取財之人員廖健
    登、賴姓男子，係被告應沈治要求，而由被告介紹認識處理
    追討金錢事宜，被告與乙○○並無任何關係，被告知悉所受
    託處理金錢並非清白的錢等情，除據被告陳述在卷外（見原
    審卷第45頁）。復據證人沈治、劉振中證稱：與告訴人即證
    人乙○○係眷村空南二村舊識，沈治、劉振中分別於70幾年
    及89年至95年5月間，先後在告訴人公司分別從事外務、開
    車及送文件等工作；95年5月間，乙○○因處理土地案件獲
    得鉅額報酬，並分予有協助處理之劉振中100萬云云明確（
    見原審卷第92頁背面、第95頁、第98頁）。證人沈治並又證
    稱：95年5月間，劉振中曾告知乙○○因處理土地案件獲有
    鉅額報酬，遂由沈治告知劉振中，綽號「小高」之男子與乙
    ○○於10年前因貸款事宜，乙○○曾要求「小高」先將其所
    積欠銀行300萬元還清後，再幫「小高」貸款900萬元，而約
    定2成貸款金額作為報酬，然經「小高」償還其本身所積欠
    之銀行貸款後，乙○○卻不知去向，所以「小高」的學長「
    小邱」要乙○○出面處理，「小邱」是口頭上提一下，但是
    沒有委託伊，伊找被告處理該件事情，但是沒有出具委託書
    ，被告有打電話表示已經處理等語（見偵查卷第13頁，原審
    卷第97至98頁）。顯見被告、廖健登與賴姓男子根本未取得
    合法債權證明；況證人沈治復表示不知「小邱」、「小高」
    姓名，亦顯與一般委託債務催討過程有違，且無從傳訊查證
    ，又依其上開說詞，「小高」係還清自己積欠銀行之貸款，
    自難認受有損失；另沈治僅係引介「小高」與乙○○認識，
    請乙○○幫忙辦理銀行貸款，則相關貸款手續應均係乙○○
    處理，對貸款事宜未為任何助力之沈治，卻可分得超過一半
    之報酬，顯與常理有違。是沈治或「小高」、「小邱」間均
    無任何債權債務關係之情，已堪認定，且為常人所能知悉判
    斷。則被告辯稱：沈治等人曾出具「小邱」委託書乙節，顯
    非可採；渠等有不法所有之意圖甚明。
  (五)被告雖另辯稱：不知悉95年6月6日當天晚上發生的事情云云
    。然查，觀諸上開證人廖健登所證述，沈治曾於6月6日前某
    日曾帶同被告、廖健登及賴姓男子前往乙○○辦公室所在處
    所確認地點，並由沈治敘述乙○○長相，而於6月6日晚間10
    點多前往上開地點尋找乙○○，有個別進出該處，但會有一
    人留於辦公室內等情（見原審卷第166頁、第178頁）。茍若
    本件確係正當催討債務行為，而沈治、劉振中復與乙○○為
    舊識，何以沈治、劉振中不自行向乙○○催討債務即可，反
    以委由乙○○均非熟識之被告、廖健登及賴姓男子出面方式
    求取財物；且廖健登及賴姓男子未於正常上班時間拜訪證人
    乙○○，或進入其辦公處所而要求其履行債務，反於深夜時
    分趁乙○○一人於辦公處所時進出該處所時，且於廖健登及
    賴姓男子先後進出時均需留下一人於辦公室內，其目的顯有
    私行拘禁乙○○之意。另參諸證人廖健登亦證稱：是被告表
    示由伊與賴姓男子去跟乙○○要錢，當天（即95年6月6日）
    伊與賴姓男子要去的時候被告有事，於取得款項後翌日被告
    即與伊、賴姓男子約於泡沫紅茶店見面，伊並分得6萬元，
    伊向乙○○拿到現金後，並未聯絡被告，應該是賴姓男子打
    電話給被告表示有拿到錢，被告有表示要伊賺個小錢，打電
    話給乙○○是賴姓男子拿給伊撥的，當時甲○○亦在旁邊云
    云（見原審卷第171頁背面、第174至175頁、第177頁）；是
    以被告於本案發生前一同與廖健登、沈治、賴姓男子前往乙
    ○○辦公室處所勘查，僅於廖健登、賴姓男子犯案當日有事
    而未一同前往，復於廖健登、賴姓男子取得現金、本票得手
    後翌日即相約見面，並參與分配取得部分款項，並接續於95
    年11月16日下午15時許以言詞恐嚇乙○○交付財物，顯見被
    告就95年6月6日當晚廖健登及賴姓男子所為犯行，均已達成
    謀議而依計畫執行。是被告上開所辯，要屬推諉之詞，自難
    採信。
  (六)另查，證人廖健登雖於原法院作證時供稱：確有看見委託書
    ，並經賴姓男子出示予乙○○，95年6月6日晚上僅是催討債
    務，並無恐嚇取財犯行云云。惟證人廖健登實與被告就上開
    犯行亦為共犯關係，其所為證述難免有迴避脫免罪責之詞，
    未可盡採，已難逕為被告有利之認定；況茍若為單純催討債
    務行為，豈有乙○○於交付現金120萬元、開立本票4紙後，
    未取回任何債權證明，而任令被告等人得反覆要求給付財物
    之理。是綜合上開證人乙○○、沈治、劉振中、廖建登及卷
    附資料綜合判斷，被告上開所辯，顯係臨訟卸責之詞，不足
    採信，
  (七)本件事證明確，被告犯行已堪認定。
三、論罪法條：
  (一)按行為後法律有變更者，適用行為時之法律，但行為後之法
    律有利於行為人者，適用最有利於行為人之法律，修正後刑
    法第2條第1項定有明文。此條規定係規範行為後法律變更所
    生新舊法律比較適用之準據法，本身尚無新舊法比較之問題
    ，於新法施行後，應一律適用新法第2條第1項之規定，為「
    從舊從輕」之比較，先予敘明。再按本次法律變更，比較時
    應就罪刑有關之共犯、未遂犯、想像競合犯、牽連犯、連續
    犯、結合犯，以及累犯加重、自首減輕暨其他法定加減原因
    （如身分加減）與加減例等一切情形，綜其全部罪刑之結果
    而為比較（最高法院95年5月23日95年度第8次刑庭會議決議
    參照）。又被告行為後，刑法業於94年2月2日經總統以華總
    一義字第09400014901號令修正公布，並於95年7月1日施行
    。其中：
    1.於94年1月7日修正公布並於95年7月1日施行之新刑法第33
      條第5款規定：「主刑之種類如下：五罰金：新臺幣1,000
      元以上，以百元計算之」。刑法施行法第1條之1規定：「
      中華民國94年1月7日刑法修正施行後，刑法分則編所定罰
      金之貨幣單位為新臺幣。94年1月7日刑法修正時，刑法分
      則編未修正之條文定有罰金者，自94年1月7日刑法修正施
      行後，就其所定數額提高為三十倍。但72 年6月26日至94
      年1月7日新增或修正之條文，就其所定數額提高為三倍。
      」。經比較修正前、後關於科處罰金刑之最低刑度規定，
      自應以被告行為時之修正前法律較有利於被告。
    2.刑法第55條牽連犯之規定，業於94年1月7日修正公布刪除
      ，並於95年7月1日施行，則被告之犯行，因行為後新法業
      已刪除牽連犯之規定，則被告所犯各罪，應予分論併罰。
      新舊法比較之結果，適用被告行為時之法律即修正前刑法
      第55條牽連犯、第56條連續犯之規定，較有利於被告。
    3.刑法第28條共犯之規定，於94年1月7日修正、95年7月1日
      施行，修正前之規定為：「二人以上共同實施犯罪之行為
      者，皆為正犯」，現行刑法之規定則為：「二人以上共同
      實行犯罪之行為者，皆為正犯」，揆諸本條之修正理由係
      為釐清陰謀共同正犯、預備共同正犯、共謀共同正犯是否
      合乎本條規定之正犯要件。修正後之刑法規定，並未較有
      利於被告。
    4.刑法47條有關累犯之規定，修正前規定「受有期徒刑之執
      行完畢，或受無期徒或有期徒刑一部之執行而赦免後，五
      年以內再犯有期徒刑以上之罪者，為累犯，加重本刑至二
      分之一。」，而修正後則規定「受執刑之執行完畢，或一
      部之執行而赦免後，五年以內故意再犯有期徒刑以上之罪
      者，為累犯，加重本刑至二分之一」，亦即新法累犯之要
      件已有限縮，自屬法律有變更，經比較新舊法，修正前刑
      法第47條規定並非有利於被告（最高法院96年度台上字第
      3064號判決意旨參照）。
    5.經綜合適用修正前、後之罪、刑相關規定予以比較，修正
      後之規定顯非較修正前之規定對被告有利，因之，依現行
      刑法第2條第1項前段規定，自應整體適用修正前刑法之有
      關規定。
  (二)次按強盜罪之成立，係以意圖為自己或第三人不法所有，以
    強暴、脅迫、藥劑、催眠術或他法至使不能抗拒而取他人之
    物或使其交付，為構成要件。所謂至使不能抗拒，係指行為
    人所施用之強暴、脅迫等非法方法，在「客觀上」足使被害
    人喪失意思自由，並達於不能抗拒之程度者而言；而強盜罪
    與恐嚇取財罪之區別，係以對於被害人施用強暴、脅迫等非
    法方法，所加之威嚇程度為標準，倘其程度足以抑壓被害人
    之意思自由，達於不能抗拒之程度，而取他人之物或使其交
    付者，即屬強盜罪；否則，被害人交付財物與否，尚有相當
    之意思自由，在社會一般通念上，猶未達不能抗拒之程度，
    不過因此懷有恐懼之心，則僅成立恐嚇取財罪（最高法院94
    年台上字第1782號判決意旨參照）。查，證人廖健登、賴姓
    男子雖持不明硬物，並對乙○○恫稱「我們跟你很久了，你
    有沒有錢我們都知道... 不要裝傻，忍耐是有限度的。」等
    語；然渠等所持之物品尚無從認定係有殺傷力之槍枝，已如
    上述；參以證人乙○○於警詢及偵查中具結所證：「後來我
    沒有辦法就說『你們自己找』，他們一到我小辦公室，就知
    道我把錢放在紙袋裡，他們要我拿給他們，我就把紙袋放在
    桌上」、「之後便開始與他們討價還價... 」等語（見偵查
    卷第23頁、第84頁），及依卷附乙○○通話譯文所示「簽了
    本票以後，我準備了錢，他們不來拿」（見偵查卷第196頁
    ），均核與證人廖健登所證稱95年6月6日晚間與乙○○對話
    內容，「後來討價還價，我們提議要乙○○簽本票」、「（
    問：乙○○有沒有跟你們約定在6月15日到他那邊以本票換
    取部分款項？）有」、「（問：換多少錢？）詳細金額我忘
    了，好像是一百多、二百萬左右」等語大致相符（見原審卷
    第172頁背面、第176頁背面、第177頁）；足見乙○○於95
    年6月6日晚間雖受行動控制，並因而心生畏懼，然其意思自
    由，尚未達全遭抑制之程度，而與廖健登等虛與委蛇，而簽
    立本票，倘其主觀上認廖健登等所持係真槍且有開槍之可能
    ，衡情殊無於進入辦公處所內，仍未立即簽發本票而尚與廖
    健登等人聊天並約定交付金額時間，故尚難認其交付財物時
    已達不能抗拒之程度，應僅成立恐嚇取財罪。
  (三)又刑法第302條第1項之剝奪他人行動自由罪，以私行拘禁或
    以其他非法方法，剝奪人之行動自由為要件。所謂非法方法
    ，當包括強暴、脅迫、恐嚇等足以剝奪他人行動自由之情形
    在內。故剝奪他人行動自由所實施之非法方法，縱合於刑法
    第305條恐嚇危害安全及第304條第1項使人行無義務之事之
    情形，仍應視為剝奪他人行動自由之部分行為，不應再論以
    該恐嚇危害安全及使人行無義務之事罪（最高法院88年度台
    上字第6758號判決意旨參照）。是核被告所為，係犯刑法第
    302 條第1項剝奪他人行動自由罪、第346條第1項恐嚇取財
    罪。又被告與共犯廖健登等人所為尚未達使被害人等至不能
    抗拒之程度，業如前述，是公訴人固於原審97年6月11日準
    備程序期日時，就被告與共犯廖健登等人於95年6月6日晚間
    所為犯行，變更起訴法條為刑法第330條之加重強盜罪；惟
    渠等所為核與強盜罪之構成要件尚屬有間，惟上開恐嚇取財
    罪與強盜罪之罪質相同，基本構成要件共通，於未侵害事實
    同一性之下，應予變更起訴法條。又被告與沈治、劉振中、
    廖健登及賴姓男子間，就上開犯罪事實欄二所示犯行，互有
    將對方行為視為自己行為支配之意，均有犯意聯絡及行為分
    擔，均為共同正犯。又被告與廖健登、賴姓男子於95年11月
    16日下午15時許，以電話撥打予乙○○方式，以加害生命、
    身體之事恐嚇乙○○，要求乙○○交付現金換取本票，否則
    要把乙○○埋掉等語，均屬被告等為達完成本件恐嚇取財犯
    行之同一目的，對同一被害人所為之行為，為接續犯，應論
    以一罪。
  (四)被告所犯上開2罪間，有方法結果之牽連關係，依修正前刑
    法第55條牽連犯之規定，從一重論以恐嚇取財罪。
  (五)被告甲○○前因妨害自由案件，經本院於89年10月31日，以
    89年上更(二)字第353號判決判處有期徒刑1年2月，再經最高
    法院於90年5月24日，以90年度台上字第3085號判決上訴駁
    回確定；而於91年8月23日縮短刑期假釋出監，於91年9月14
    日假釋期滿假釋未經撤銷而視為執行完畢，有本院被告前案
    紀錄表在卷可稽，其受有期徒刑執行完畢後，5年以內故意
    再犯本件有期徒刑以上之罪，為累犯，應依刑法第47條規定
    加重其刑。
四、原審基此適用刑法第2條第1項、第302條第1項、第346條第1
    項，修正前刑法第28條、第55條、第47條，刑法施行法第1
    條之1之規定，並審酌被告素行、犯罪之動機、目的、手段
    、取得財物金額，所生危害於被害人及社會秩序亦非甚輕，
    惟犯後坦承部分犯行、態度堪稱良好，本件雖經通緝，惟係
    自行到案，並向告訴人表示歉意，惟尚未達成和解等一切情
    狀，量處有期徒刑壹年陸月。復以：按中華民國九十六年罪
    犯減刑條例自96年7月16日施行，其第5條規定：「本條例施
    行前，經通緝而未於中華民國96年12月31日以前自動歸案接
    受偵查、審判或執行者，不得依本條例減刑。」，係指96
    年7月16日上開條例施行前經通緝，而未於同年12月31日前
    自動歸案者，不得依該條例減刑；如係該條例施行後始行通
    緝者，不論是否自動歸案，均無上開不得減刑規定之適用。
    本件經核卷存資料，被告前揭犯行之犯罪時間係在96年4月
    24日以前，然其因逃匿，經原法院於96年6月21日發布通緝
    ，而被告於97年4月21日始自行到案，有臺灣高等法院被告
    前案紀錄表、原審97年4月25日撤銷通緝書可稽（見原審卷
    第2頁、第21頁）。故被告係96年7月16日中華民國九十六年
    罪犯減刑條例施行以前經通緝，而於96年12月31日後始自動
    歸案，依首揭說明，自有同條例第5條不得減刑規定之適用
    。並敘明：被告並未參與沈治與劉振中96年1月23日以後之
    犯行，亦據共同正犯即證人沈治、劉振中所證稱渠等與被告
    聯繫經過，及於95年9月間即懷疑有黑吃黑情形，而經劉振
    中表示要自行處理，自96年1月23日以後先後從被告及廖健
    登處分別取得乙○○所開立之本票，自行與乙○○聯繫追討
    財物，而在96年2月15日下午16時許，由沈治進入臺北市○
    ○街244號乙○○之辦公處所，將封面書寫「許老大：新年
    好、一切如意，小邱」之紅包袋一個交予乙○○，而於乙○
    ○將現金180萬元交予被告沈治時，當場為在現場埋伏之大
    安分局員警逮捕，自該紅包袋內取出面額100萬元、80萬元
    本票各1張，旋又在辦公處所附近公園逮捕陪同沈治前去之
    劉振中等語明確，證人沈治並證稱，於96年1月23日以後即
    未因債務催討事宜與被告聯繫等語綦詳（見本院卷第100頁
    ），是就96年1月23日以後沈治、劉振中所為犯行，被告與
    沈治、劉振中間即難謂仍有犯意聯絡、行為分擔，其犯意即
    屬中斷，自難認被告就沈治與劉振中於96年1月23日以後之
    犯行亦應負共犯罪責，惟因公訴人認被告此部分犯行與經判
    決有罪部分，有裁判上一罪之關係部分，爰不另為無罪之諭
    知。其認事用法及量刑均無不當。
五、檢察官之上訴意旨雖以：按強盜罪係以強暴、脅迫或他法，
    使人不能抗拒而取其財物或使其交付為構成要件。恐嚇罪係
    以威嚇手段，使人畏懼而交付所有物，其交付與否，被害人
    尚有意思之自由者，為構成要件。故以脅迫行為使人交付所
    有物，有時雖近似恐嚇，若被害人已喪失意思自由時，即已
    達於強盜之程度，至加暴行於被害人使之不能抗拒而強取財
    物者，其應成立強盜罪，更不待言。又強盜罪之強暴、脅迫
    ，祇須抑壓被害人之抗拒或使被害人身體上、精神上，處於
    不能抗拒之狀態為已足，其暴力縱未與被害人身體接觸，仍
    不能不謂有強暴、脅迫行為（參照最高法院21年上字第1115
    號、22年上字第317號判例）。本案案發之時適值深夜凌晨
    ，且四下無人，而廖建登等人持有槍械等危險物品衝進告訴
    人辦公室，告訴人於該等驚愕之情況下，又與廖建登等人素
    不相識，如何能與廖建登等人討論、聊天？況原審認定告訴
    人與被告及其他共犯沈治、或「小高」、「小邱」等人間並
    無債權債務關係，告訴人於當晚已受迫交120萬元現金後，
    如非受廖建登等人所施以之強制力，使告訴人處於身體上、
    精神上無法抗拒之情況下，告訴人何須再簽發面額共330萬
    元之本票數張？是被告所為，應係犯刑法第330條之加重強
    盜罪，原審僅論以較輕之恐嚇取財罪，容有違誤云云。惟按
    強盜罪之成立，係以意圖為自己或第三人不法所有，以強暴
    、脅迫、藥劑、催眠術或他法至使不能抗拒而取他人之物或
    使其交付，為構成要件；所謂至使不能抗拒，係指行為人所
    施用之強暴、脅迫等非法方法，在「客觀上」足使被害人喪
    失意思自由，並達於不能抗拒之程度者而言；而強盜罪與恐
    嚇取財罪之區別，係以對於被害人施用強暴、脅迫等非法方
    法，所加之威嚇程度為標準，倘其程度足以抑壓被害人之意
    思自由，達於不能抗拒之程度，而取他人之物或使其交付者
    ，即屬強盜罪；否則，被害人交付財物與否，尚有相當之意
    思自由，在社會一般通念上，猶未達不能抗拒之程度，不過
    因此懷有恐懼之心，則僅成立恐嚇取財罪（最高法院94年台
    上字第1782號判決意旨參照）。經查，觀諸證人即告訴人乙
    ○○之先後供述，均係證稱被告等人以恫嚇之詞命其交付財
    物，而未能證明被告等人確實持有槍械，復未見指陳被告等
    人有施用如何之強暴、脅迫等非法方法，在「客觀上」足使
    被害人喪失意思自由，並達於不能抗拒之程度（見偵字第41
    9號影印偵查卷第23頁、第24頁、第84頁）。檢察官提起上
    訴認被告應成立刑法第330條之加重強盜罪，亦僅依推測之
    詞，略以「本案案發之時適值深夜凌晨，且四下無人，而廖
    建登等人持有槍械等危險物品衝進告訴人辦公室，告訴人於
    該等驚愕之情況下，又與廖建登等人素不相識，如何能與廖
    建登等人討論、聊天？況原審認定告訴人與被告及其他共犯
    沈治、或小高、小邱等人間並無債權債務關係，告訴人於當
    晚已受迫交120萬元現金後，如非受廖建登等人所施以之強
    制力，使告訴人處於身體上、精神上無法抗拒之情況下，告
    訴人何須再簽發面額共330萬元之本票數張？」等語；而未
    指出被告有施用如何之強暴、脅迫等非法方法，在「客觀上
    」足使被害人喪失意思自由，並達於不能抗拒之程度。綜上
    所述，公訴人所舉之證據尚不能使法院獲得被告涉有刑法第
    330條加重強盜罪之確信。公訴人之上訴，並未提出具體事
    証，仍執前詞，認被告應成立刑法第330條之加重強盜罪，
    據以指摘原判決不當，為無理由，其上訴應予駁回。
據上論斷，應依刑事訴訟法第368條，判決如主文。
本案經檢察官李良忠到庭執行職務。
中    華    民    國    98    年    3     月    19    日
            刑事第三庭    審判長法  官  陳博志
                                法  官  許文章
                                法  官  蔡聰明
以上正本證明與原本無異。
如不服本判決，應於收受送達後10日內向本院提出上訴書狀，其
未敘述上訴之理由者並得於提起上訴後10日內向本院補提理由書
（均須按他造當事人之人數附繕本）「切勿逕送上級法院」。
                                書記官  陳嘉文
中    華    民    國    98    年    3     月    20    日
附錄：本案論罪科刑法條全文
中華民國刑法第302條
（剝奪他人行動自由罪）
私行拘禁或以其他非法方法，剝奪人之行動自由者，處5年以下
有期徒刑、拘役或3百元以下罰金。
因而致人於死者，處無期徒刑或7年以上有期徒刑，致重傷者，
處3年以上10年以下有期徒刑。
第 1 項之未遂犯罰之。
中華民國刑法第346條
（單純恐嚇罪）
意圖為自己或第三人不法之所有，以恐嚇使人將本人或第三人之
物交付者，處6月以上5年以下有期徒刑，得併科1千元以下罰金
。
以前項方法得財產上不法之利益，或使第三人得之者，亦同。
前二項之未遂犯罰之。


司法院資訊處製作；財團法人民間司法改革基金會備份。
